【裁判字號】    97,簡上,82
【裁判日期】    980304
【裁判案由】    債務不履行損害賠償
【裁判全文】
臺灣嘉義地方法院民事判決  97年度簡上字第82號
上  訴  人  甲○○
訴訟代理人  林聖雄律師
被上訴人    己○○
            丙○○
            乙○○
            戊○○
兼共同訴訟
代  理  人  丁○○
上列當事人間請求侵權行為損害賠償事件，上訴人對於民國97年
9月18日本院嘉義簡易庭97年度嘉簡字第630號第一審判決提起上
訴，本院於民國98年2月18日言詞辯論終結，判決如下：
    主  文
上訴駁回。
第二審訴訟費用由上訴人負擔。
    事實及理由
一、上訴人主張，除援引原審時之陳述及答辯外，補稱：
  (一)上訴人與被上訴人之被繼承人黃清華於民國75年11月29日訂
    立讓渡書（關於讓渡位於吳鳳鄉中正村2鄰東阿里山38號2處
    攤位），讓渡金額為新台幣（下同）30萬元整。92年1月9日
    最高法院確定判決認為：甲○○（即本件上訴人）基於轉讓
    占有系爭2攤位並未逾越原先之占有，故原省嘉義林管處就
    系爭2攤位，無權請求甲○○返還。詎料92年6月22日江秋藤
    及黃清華 (81年間死亡)之繼承人己○○與丁○○，主動簽
    立「放棄聲明書」予嘉義林區管理處，致使上訴人自92年6
    月23日起，無法繼續使用系爭2攤位。上訴人乃於97年3月4
    日以存證信函 (參見鈞院97年促字第1519號卷)通知己○○
    解除本件讓渡書之約定，並請轉知其他繼承人。上訴人再於
    97年5月15日原審調解時，明確表示解除契約之意思。
  (二)系爭讓渡書並不應違反黃清華與嘉義林區管理處承租系爭攤
    位約款而無效。系爭讓渡書價金30萬元係買受系爭2攤位使
    用權利之對價，此由讓渡書第2、3項足證，從而原審認為本
    件係繼續性契約，稍嫌率斷。原審認定之繼續性契約應指，
    黃清華、江秋藤與嘉義林區管理處承租系爭2攤位之法律關
    係。基於債之相對性，上開契約之性質並不當然影響系爭讓
    渡書之性質，蓋契約之解釋，應探求當事人之真意而為認定
    ，故依系爭讓渡書第2、3項觀之，該價金30萬元係買受黃清
    華向嘉義林區管理處承租系爭2攤位之權利，至於每年支付
    予嘉義林區管理處之租金應非指系爭30萬元，故黃清華每年
    出名向嘉義林區管理處承租系爭2攤位，應非該30萬元價金
    之對價。
  (三)如本件經鈞院賜判上訴人勝訴，則黃清華簽訂系爭讓渡書，
    並非完全未受有任何利益，至少在上訴人使用系爭2攤位期
    間，系爭30萬元之利息即為其已受之利益，如系爭2攤位並
    非因可歸責於出名承租人事由而遭林管處取回，或者林管處
    有過名登記予上訴人，則上訴人自無向黃清華主張解約之權
    利。惟本件確係在林管處向甲○○取回系爭2攤位之訴訟敗
    訴確定，後因出賣人之繼承人與江秋藤（黃清華已保證受讓
    自江秋藤）之可歸責行為。基於私法自治，上訴人與黃清華
    之讓渡書如未違反法令強制或禁止等，足以使系爭約定無效
    之規定時，自應依當事人之約定，不應單純只因時間持續十
    餘年，即概視為繼續性之租賃契約。況本件依系爭讓渡書內
    容，確實係受讓系爭2攤位之全部，甚至包括將來可能之過
    戶，則不論如何，出名向林管處承租之人，斷不能簽立拋棄
    權利證明書予林管處，否則試想在簽立系爭讓渡書之隔天就
    簽立權利拋棄證明書予林管處，則黃清華是否應該也可以保
    有系爭30萬元？故本件係因被上訴人與江秋藤等之事由致生
    不完全給付之給付不能，依法上訴人確實得以主張解除系爭
    讓渡契約。再者，本件上訴人確實並未收到黃清華表示解除
    系爭讓渡書之存證信函，更遑論返還匯票或支票。此由黃清
    華交付系爭2攤位予上訴人使用，且受領系爭30萬元，在上
    訴人使用系爭2攤位期間黃清華並無反對或禁止之表示。蓋
    系爭2攤位極具價值，係財產之一，如非黃清華確實受領甲○○所交付之30萬元，怎可能未反對甲○○持續使用系爭2
    攤位。
  (四)故本件應屬民法第227條之不完全給付，而得依給付不能規
    定行使權利，從而上訴人依民法第256條、第226條規定，解
    除契約後，主張回復原狀，應予准許。縱然依原審所認本件
    不依解除而係終止法律關係辦理，黃清華依該讓渡書受領30
    萬元，仍屬民法第179條之不當得利，因依據該讓渡書，該
    30萬元之對價並非租金之性質，而係權利之買賣。因之聲明
    ：1.原判決廢棄。2.被上訴人應連帶給付上訴人30萬元整，
    及自92年6月23日起至清償日止，按年息計算百分之五之利
    息。
二、被上訴人主張，除援引原審時之陳述及答辯外，補稱：縱被
    上訴人之被繼承人讓渡之情事，並未解除，而容由上訴人使
    用，但上訴人之使用範圍，仍受限於被繼承人與林管處簽立
    之承租契約，亦即上訴人僅能在被繼承人合法租用攤位之情
    形下，使用攤位，並應依租賃契約之條件而使用。事後，系
    爭攤位因違反租賃契約之規定而被林管處要求終止租約，此
    為上訴人承受時，所得以預見，且必須承受之事實。本件原
    審判決在認事用法上，均無違誤，上訴人之上訴為顯無理由
    ，因之聲明：上訴駁回。
三、下列事項為兩造所不爭執，應堪認定：
  (一)黃清華於75年11月29日與上訴人簽訂將黃清華向玉山林區管
    理處承租阿里山簡易市場，地點吳鳳鄉中正村2鄰東阿里山
    38號，編號27、29攤位，以30萬元代價讓渡於上訴人使用。
  (二)黃清華於81年2月1日死亡，被上訴人己○○、丁○○、丙○○、乙○○、戊○○為黃清華之繼承人，亦即為上開攤位租
    賃權及使用權人。江秋藤於92年6月21日放棄編號29號之攤
    位權利，己○○等5人於96年6月22日放棄編號27之攤位權利
    。
  (三)上訴人於被上訴人放棄攤位權利後即未能使用上開攤位。
四、本院之判斷：
  (一)按契約當事人之一方有數人者，解除契約之意思表示，應由
    其全體或向其全體為之，民法第258條第2項定有明文。倘若
    行使解除權之相對人有數人，如未向其全體為解除契約之意
    思表示，解除權之行使即不發生效力，此係解除權行使不可
    分原則。本件上訴人主張其已於97年3月4日存證信函中及支
    付命令聲請狀第3頁第2行中行使解除權，解除系爭讓渡契約
    ，另在本院97年度嘉簡調字第112號卷內97年9月4日民事準
    備書狀第1項第3款亦有解除契約之意思表示。惟細譯上開存
    證信函，上訴人固然表示行使解除權，然信函收件人為己○○，信函中且有「以本存證信函敬告台端並請轉知貴子女」
    等文字，顯見上訴人行使解除權之對象只及於被上訴人己○○，而不及於他人；民事支付命令聲請狀上，係記載「為此
    請求黃清華之繼承人己○○等5人應將所收取之轉讓款項30
    萬元返還予債權人」，並無任何有關解除權行使之記載；至
    上開民事準備書狀上，固記載「因債務人未依讓渡書履行，
    致債權人權利受損，請求債務人返還當初之讓渡權利金，並
    以本件之聲請，而同時行使解除權，解除兩造之讓渡契約。
    」，然並未載明係對何人行使解除權，且被告欄中僅記載「
    被告己○○等」，則上訴人解除權之行使，係對於身為被告
    之被上訴人何人行使，非無疑問，況上訴人於準備書狀中，
    表示「聲請本件支付命令為行使解除權」，然上開支付命令
    聲請狀中並無解除權行使之記載，已如上述。揆諸上開說明
    ，上訴人行使解除權，難謂適法。
  (二)再按第258條有關行使解除權方法之規定，於當事人依法律
    之規定終止契約者準用之，民法第263條定有明文。故契約
    當事人之一方有數人者，終止契約之意思表示，應由其全體
    或向其全體為之。本件上訴人主張其不清楚法律用語，而以
    上開存證信函、支付命令聲請狀及民事準備書狀為終止系爭
    讓渡契約之意思表示，惟上開文件或已清楚載明係行使解除
    權，而非行使終止權，或根本無行使權利之意思，已如上述
    。況退一步言之，上訴人行使權利之對象，僅己○○1人，
    而不及於其他被上訴人，亦同上述。故上訴人行使終止權，
    亦非適法。
  (三)綜上，上訴人並未合法解除或終止系爭讓渡契約，其主張黃
    清華取得30萬元係無法律上原因之不當得利，依民法第179
    條及繼承之法律關係，請求被上訴人返還黃清華先前所受領
    之30萬元，於法自屬無據，應予駁回。
五、基上，原審為上訴人敗訴之判決，其理由雖有不同，但結論
    並無二致，仍應認上訴人之上訴為無理由。上訴意旨指摘原
    判決不當，求予廢棄改判，為無理由，應予駁回。
六、本件事證已臻明確，兩造其餘攻擊防禦方法核與判決結果不
    生影響，爰不一一論述，併此敘明。
七、據上論結，本件上訴為無理由，依民事訴訟法第436條之1第
    3項、第449條第1項、第78條，判決如主文。
中    華    民    國    98    年    3     月    4     日
                  民事第一庭審判長法  官  林世芬
                                  法  官  林望民
                                  法  官  張鶴齡
本判決不得上訴。
以上正本係照原本作成。
中    華    民    國    98    年    3     月    4     日
                                  書記官  馮澤文


司法院資訊處製作；財團法人民間司法改革基金會備份。
